臺灣臺中地方法院民事判決　　　　　　　96年度訴字第1828號
原　　　告　丁○○
訴訟代理人　甘大空　律師
複代理人　　丙○○
被　　　告　甲○○
訴訟代理人　陳佳俊　律師
複代理人　　李國源　律師
被　　　告　乙○○
訴訟代理人　甲○○
上列當事人間請求拆屋還地事件，本院於民國96年12月19日言詞
辯論終結，判決如下：
    主  文
被告乙○○應將坐落臺中縣梧棲鎮○○段九四地號土地，如附圖
編號Ａ所示、面積三０四平方公尺之鐵皮屋工廠（門牌號碼：臺
中縣梧棲鎮○○路○段121號）及編號Ｂ所示、面積二０平方公尺
之鐵皮屋倉庫拆除，並將前揭編號Ａ、Ｂ部分之土地返還原告及
其他共有人。
訴訟費用由被告乙○○負擔。
本判決於原告以新臺幣肆拾捌萬陸仟元為被告乙○○供擔保後，
得假執行。
    事實及理由
甲、程序部分
    按訴狀送達後，原告不得將原訴變更或追加他訴。但請求之
    基礎事實同一，或不甚礙被告之防禦及訴訟之終結者，不在
    此限，民事訴訟法第255條第1項第2款、第7款定有明文。次
    按被告有二人以上，於同一訴訟程序被訴，原告慮其於先位
    被告之訴為無理由時，始請求對備位被告之訴為裁判，此即
    為複數被告之主觀的預備訴之合併。此種主觀的預備訴之合
    併，縱其先、備位之訴之訴訟標的容或不同，然二者在訴訟
    上所據之基礎事實如屬同一，攻擊防禦方法即得相互為用，
    而不致遲滯訴訟程序之進行。苟於備位訴訟之當事人未拒卻
    而應訴之情形下，既符民事訴訟法所採辯論主義之立法精神
    ，並可避免裁判兩歧，兼收訴訟經濟之效，自為法之所許。
    本件原告主張坐落臺中縣梧棲鎮○○段94地號土地（下稱系
    爭土地），如臺中縣清水地政事務所複丈成果圖（即本判決
    附圖，下稱附圖）所示編號Ａ之鐵皮屋工廠（面積304平方
    公尺，門牌號碼：臺中縣梧棲鎮○○路○段121號）及Ｂ之鐵
    皮屋倉庫（面積20平方公尺。下稱系爭鐵皮建物），為被告
    甲○○所有，依無權占用之法律關係訴請拆屋還地。但被告
    甲○○抗辯系爭鐵皮建物為其子即被告乙○○所出資興建，
    原告爰追加乙○○為被告，主張如先位之訴請求甲○○拆屋
    還地部分無理由，以備位之訴，依無權占用之法律關係，請
    求乙○○將系爭鐵皮建物拆除，將土地返還原告。核其性質
    屬複數被告之主觀預備訴之合併，其訴訟標的均為民法第
    767 條之物上請求權，且基礎事實同一，均係系爭鐵皮建物
    之所有人或使用權人為何人及被告占用系爭土地有無合法正
    當之權源，被告間就彼此攻擊防禦方法又可相互為用，且被
    告乙○○並已應訴而未為異議，揆諸前揭說明，原告所提備
    位之訴，自應准許。
乙、實體部分
壹、原告主張
一、先位之訴部分：
（一）原告經由本院92年度執字第41766號執行事件拍賣程序購
      得系爭土地所有權應有部分200分之99，為系爭土地共有
      人。被告甲○○未經原告及其他共有人的同意，無權占有
      系爭土地，並興建系爭鐵皮建物。原告爰依民法第767條
      規定，請求被告甲○○拆除系爭鐵皮建物，並返還所占用
      土地予原告及其他共有人全體。
（二）對被告抗辯之陳述：
      被告甲○○主張系爭鐵皮建物係其子乙○○10年前出資重
      建，原告否認之。因被告乙○○為68年8月出生，10年前
      還未滿18歲，如何有能力出資重建系爭鐵皮建物。再者，
      原告於94年6月針對被告甲○○及其家人（包含乙○○）
      提出竊占告訴，無論於警詢或偵查中，被告甲○○、被告
      甲○○之父王明候、被告甲○○之妻簡玉英等均未主張系
      爭鐵皮建物係被告乙○○所出資建造。又原告93年3月拍
      定取得系爭土地所有權持分後，於處理系爭土地糾紛時，
      多次都由被告甲○○出面與原告協商，由此可見，系爭鐵
      皮建物係屬於被告甲○○所有，被告甲○○上開主張非實
      在。被告甲○○另主張系爭土地上有所謂分管契約，原告
      否認之。有無分管協議應由被告舉證證明，即使有分管協
      議，依司法院釋字第349號解釋意旨，原告並不知情，屬
      於善意第三人，該分管協議對原告不發生效力。
二、備位之訴部分：
（一）被告甲○○否認系爭鐵皮建物係其興建，主張係乙○○出
      資重建。由於目前尚不知被告甲○○所言是否實在，按最
      高法院66年台上字第1722號判決意旨，本於民事訴訟法採
      取辯論主義及一次紛爭一次解決之立法精神，對被告乙○
      ○提出主觀預備合併之訴，而本件請求基礎事實同一，依
      民事訴訟法第255條第1項第2款規定，原告另追加乙○○
      為被告，起訴請求如備位聲明。
（二）若被告乙○○承認系爭鐵皮建物係其出資所建，無論有無
      分管協議，原告屬於善意第三人，該分管協議對原告不生
      效力。而被告乙○○未經原告及其他共有人同意，即在系
      爭土地上興建系爭鐵皮建物，屬於無權占有，原告為共有
      人，爰依民法第767條規定，請求被告乙○○拆除系爭鐵
      皮建物，並返還所占用土地予原告及其他共有人全體。
三、並聲明：
（一）先位聲明：
      被告甲○○應將系爭鐵皮建物拆除，並將占用之土地返還
      原告及其他共有人。原告願供擔保，請准予宣告假執行。
（二）備位聲明：
      被告乙○○應將系爭鐵皮建物拆除，並將占用之土地返還
      原告及其他共有人。原告願供擔保，請准予宣告假執行。
貳、被告甲○○則以：
一、本件原告訴請被告甲○○拆屋還地，無非係以其為系爭土地
    共有人之一，權利範圍200分之99。惟查系爭土地之共有人
    原為王其敏（甲○○祖父）與王山，早在當時共有人間已有
    分管之約定，嗣後訴外人王陳玉取得系爭土地之權利範圍2
    分之1，亦受該分管契約之拘束。又系爭土地係原告經由拍
    賣程序所取得之權利（債務人為王陳玉，拍賣標的為系爭土
    地持分2分之1，座落在94、95地號上門牌號碼臺中縣梧棲鎮
    ○○路○段121號之磚造住家用1層樓房），而系爭土地上之
    系爭鐵皮建物，為原告買受前業已搭蓋，且搭蓋當時係經共
    有人全體同意，是原告經由拍賣取得系爭土地所有權之權利
    範圍200分之99，應受該分管契約之拘束，意即被告甲○○
    並非無權占有。再者，原告經拍賣取得系爭土地所有權之權
    利範圍200分之99，此部分業經本院點交予原告接管，而系
    爭土地上之系爭鐵皮建物，並非原告買受範圍（參本院93年
    度執菊字第4176 6號執行案件），由此可知，原告拍定當時
    亦應知系爭土地上存有分管協議，否則為何系爭鐵皮建物不
    在其買受範圍之內？
二、本件原告於96年11月29日具狀追加被告乙○○為被告部分，
    被告甲○○不同意，蓋原告所為之主觀預備合併之訴，對當
    事人之起訴係在不確定狀態，將使訴訟程序不安定，且對當
    事人利益有欠保護。被告甲○○、乙○○及訴外人簡玉英於
    警詢筆錄中（參臺灣臺中地方法院檢察署94年度偵字第9816
    號卷宗第12、14、20頁）皆明白表示源國企業社負責人為被
    告乙○○，為被告乙○○使用中，由此可知，系爭鐵皮建物
    為乙○○所出資興建，目前由被告乙○○經營源國企業社使
    用中。至於原告所稱被告甲○○、被告甲○○父親王明候、
    被告甲○○之妻簡玉英及被告乙○○皆未曾於竊占案中主張
    系爭鐵皮建物為被告乙○○所出資興建，此因筆錄均未問及
    此問題所致。況且原告主張拆屋還地，就系爭鐵皮建物是何
    人所出資興建，係有利於原告之事實，自應由原告先負舉證
    責任等語，資為抗辯。
三、並聲明：原告之訴及假執行之聲請均駁回。如受不利益判決
    ，被告甲○○願供擔保，請准宣告免為假執行。
參、被告乙○○則以：
    源國企業社係被告乙○○所經營的，系爭鐵皮建物為10 年
    前由訴外人王陳玉（被告甲○○母親）同意被告乙○○所興
    建，當時被告乙○○所興建之經費係被告甲○○祖父（王其
    敏）留予被告乙○○經營事業之用等語，資為抗辯。並聲明
    ：駁回原告之訴。
肆、本件經兩造協議簡化爭點如下：
一、兩造不爭執之事項（本院採為判決之基礎）：
（一）原告經由本院93年度執字第41766號執行事件拍賣程序購
      得系爭土地所有權應有部分200分之99，為系爭土地之共
      有人。
（二）系爭土地上建有系爭鐵皮建物一棟，其位置面積經本院會
      同兩造及地政人員測量後，詳如複丈成果圖（即本判決附
      圖）。
二、兩造爭執之事項：
（一）系爭鐵皮建物為何人建造？目前使用權人為何人？
（二）系爭鐵皮建物占用系爭土地有無合法正當之權源？亦即被
      告抗辯系爭鐵皮建物於原告買受前業已搭建，當時搭建時
      係經共有人全體同意，原告經由拍賣取得系爭土地應有部
      分200分之99，應受該分管契約之拘束，有無理由？
伍、本院之判斷
一、按當事人主張有利於己之事實者，就其事實有舉證之責任，
    民事訴訟法第277條前段定有明文。又民事訴訟如係由原告
    主張權利者，應先由原告負舉證之責，若原告先不能舉證，
    以證實自己主張之事實為真實，則被告就其抗辯事實即令不
    能舉證，或其所舉證據尚有疵累，亦應駁回原告之請求（最
    高法院17年上字第917號判例參照）。本件原告主張系爭鐵
    皮建物為被告甲○○搭建，現為被告甲○○所有，為被告甲
    ○○所否認，按諸舉證責任分配法則，原告就系爭鐵皮建物
    為被告甲○○所建造，以及被告甲○○為目前系爭鐵皮建物
    之使用權人之事實，自應負舉證責任。原告雖主張：其於94
    年6月針對被告甲○○及其家人（包含乙○○）提出竊占告
    訴，無論於警詢或偵查中，被告甲○○、被告甲○○之父王
    明候及被告甲○○之妻簡玉英等均未主張系爭鐵皮建物係乙
    ○○所出資建造，原告93年3月拍定取得系爭土地所有權持
    分後，於處理系爭土地糾紛時，多次都由被告甲○○出面與
    原告協商等語，縱屬實，亦不能憑此認系爭鐵皮建物為甲○
    ○所建造。其次，檢察官或警員於上開竊占案件進行中，並
    未曾就系爭鐵皮建物為何人所建一事訊問或詢問被告二人、
    被告甲○○之父王明候、被告甲○○之妻簡玉英等人，此經
    調閱該案卷查明屬實，是被告等人於該案件未主張系爭鐵皮
    建物為乙○○所出資興建，並未悖於常情，亦不能憑此推斷
    系爭鐵皮建物為被告甲○○出資興建。此外，原告並未提出
    任何證據證明系爭鐵皮建物為被告甲○○所搭建，被告甲○
    ○就該建物仍有使用權，是原告前揭主張，自非可採。
二、按以無權占有為原因，請求返還所有物之訴，被告以非無權
    占有為抗辯者，原告於被告無權占有之事實，無舉證責任，
    被告應就其取得占有，係有正當權源之事實證明之 (最高法
    院72年度台上字第1552號判決意旨參照)。本件被告甲○○
    抗辯：系爭土地之共有人原為王其敏（甲○○祖父）與王山
    ，當時共有人間已有分管之約定，嗣後訴外人王陳玉取得系
    爭土地之權利範圍2分之1，亦受該分管契約之拘束；原告嗣
    後復經由拍賣程序自王陳玉取得權利，而系爭鐵皮建物為原
    告買受前業已搭蓋，且搭蓋當時係經共有人全體同意，是原
    告經由拍賣取得系爭土地所有權之權利範圍200分之99，應
    受該分管契約之拘束，被告並非無權占有云云。惟原告否認
    系爭土地有分管契約存在。至於原告經由本院93年度執字第
    41766號執行事件買受系爭土地王陳玉之應有部分200分之99
    時，未將系爭鐵皮建物一併買受，係因系爭鐵皮建物非王陳
    玉所有，前揭執行事件拍賣系爭土地應有部分時，未一併拍
    賣系爭鐵皮建物所致，此經調閱該執行事件卷查明屬實，自
    難憑此認系爭土地有分管契約存在，且為原告所明知。次按
    共有人於與其他共有人訂立共有物分管之特約後，將其應有
    部分讓與第三人，其應有部分之受讓人若知悉有分管契約，
    或有可得而知之情形，其分管契約，對於受讓人固仍繼續存
    在（司法院大法官會議釋字第349號解釋、最高法院48年台
    上字第1065號判例參照）。惟所謂分管契約對於受讓應有部
    分之人繼續存在，係指受讓應有部分之人雖非該分管契約之
    當事人，但因受讓應有部分後成為共有人，為維持共有物使
    用現狀，保護他共有人既得利益為，仍應與其餘共有人同受
    該分管契約之拘束而言。系爭土地縱有分管契約存在，被告
    二人自始至終均非該分管契約當事人，亦非嗣後受讓應有部
    分之人，自不得依該分管契約而主張其等占用系爭土地係有
    權占有。其次，系爭土地縱有分管契約存在，原告之前手王
    陳玉基於分管契約進而有權占用系爭土地之特定部分而使用
    收益，然其同意被告乙○○於其分管之位置搭建系爭鐵皮建
    物，並未收取代價，此經被告甲○○陳明在卷（見本院卷第
    33頁），則被告乙○○占有使用系爭土地之性質係使用借貸
    ，而使用借貸，非如租賃之有民法第425條之規定，是縱令
    原告之前手王陳玉將系爭鐵皮建物所坐落之位置，概括允許
    被告乙○○使用，被告乙○○等要不得以原告之前手，與其
    訂有使用借貸契約，主張對現在之系爭土地所有人即原告有
    使用系爭土地之權利（最高法院59年台上字第2490號判例參
    照），被告抗辯其等並非無權占有，自非可採。被告甲○○
    聲請訊問證人王陳玉，證明系爭土地有分管協議存在，依前
    揭說明，本院認無此必要。
三、按所有人對於無權占有或侵奪其所有物者，得請求返還之。
    對於妨害其所有權者，得請求除去之，民法第767條前段及
    中段亦分別定有明文。而拆除建物等地上物為事實上之處分
    行為，需對該建物等地上物有處分權始得為之，是其除去其
    請求權之相對人自需係有處分權之人。
（一）查被告乙○○自認系爭鐵皮建物為其所搭建，現仍由其使
      用經營源國企業社，核與被告甲○○所述相符。被告甲○
      ○、乙○○及訴外人簡玉英於前揭刑事案件之警詢時亦均
      陳稱：系爭土地建有鐵皮屋工廠，該工廠名稱為源國企業
      社，負責人為乙○○，鐵皮屋工廠目前是乙○○在使用等
      語（見臺灣臺中地方法院檢察署94年度偵字第9816號卷第
      12、14、20頁），堪信系爭鐵皮建物之所有權人及使用權
      人為被告乙○○。準此，被告甲○○並非系爭鐵皮建物之
      所有人或使用權人，其對系爭鐵皮建物並無處分權，從而
      原告先位之訴請求被告甲○○應將系爭鐵皮建物拆除，並
      將系爭鐵皮建物所坐落位置之土地返還原告及其他共有人
      ，難認有據，無法准許。
（二）按依民法第821條之規定，各共有人對於第三人，得就共
      有物之全部，為本於所有權之請求，此項請求權既非必須
      由共有人全體共同行使，則以此為標的之訴訟，自無由共
      有人全體共同提起之必要。所謂本於所有權之請求權，係
      指民法第767條所規定之物權的請求權而言，故對於無權
      占有或侵奪共有物者，請求返還共有物之訴，得由共有人
      中之一人單獨提起，惟依民法第821條但書之規定，應求
      為命被告向共有人全體返還共有物之判決（最高法院28年
      上字第2361號判例參照）。查被告乙○○為系爭鐵皮建物
      之所有權人及使用權人，現其占用系爭土地並無合法權源
      ，已如前述，揆諸前揭說明，原告備位之訴本於系爭土地
      共有人之地位，依民法第767條前段及中段之規定，請求
      被告乙○○應將系爭鐵皮建物拆除，並將上開所占用之土
      地返還原告及其他共有人，洵屬有據，應予准許。
四、原告陳明願供擔保聲請宣告假執行，經核於法並無不合，爰
    酌定相當之擔保金額准許之。
肆、據上論結，本件原告之訴為有理由，依民事訴訟法第78條、
    第390條第2項，判決如主文。
中　　華　　民　　國　　96　　年　　12　　月　　31　　日
                  民事第三庭    法  官  黃渙文
正本係照原本作成。
如對本判決上訴，須於判決送達後20日內向本院提出上訴狀。
中　　華　　民　　國　　96　　年　　12　　月　　31　　日
                                書記官
